【裁判字號】    90,判,1780
【裁判日期】    901004
【裁判案由】    藥事法
【裁判全文】
最  高  行  政  法  院  判  決                    九十年度判字第一七八○號
    原      告  甲○○
    被      告  臺北市政府生局
    代  表  人  葉金川
右當事人間因藥事法事件，原告不服行政院衛生署中華民國八十八年十月五日衛署訴
字第八八○四八一二八號再訴願決定，提起行政訴訟，本院判決如左：
    主  文
原告之訴駁回。
訴訟費用由原告負擔。
    事  實
緣原告係台北市○○街○段一六一號良易西藥行之藥品管理人，該西藥行涉違法販售
俗稱FM2(FLUNITRAZEPATM) ，屬管制類安眠藥品給不特定人，經民眾電話檢舉，被告
於八十七年七月十四日派員偕同台北市政府警察局刑事警察大隊偵五隊幹員會同臨檢
，於該西藥行營業場所調劑台抽屜內查獲刻有615 之白色錠片，計散裝五一四粒，錫
箔裝六十五粒，案經被告藥物食品檢驗局化驗結果，證實查獲藥錠之成分為FLUNITRA
Z EPAM。被告以其未依規定將藥品名稱、數量，詳列簿冊，以備檢查，乃依藥事法第
五十九條第一項，依同法第九十二條第二項規定，以八十八年二月四日北市衛四字第
八八二○三八五○○○號處分書處原告新臺幣（下同）十五萬元罰鍰，原告不服，提
出異議申請復核，經被告重行審核，認為無理由而維持原處分，原告仍不服，提起訴
願、再訴願，均遭決定駁回，遂提起行政訴訟，茲摘兩造訴辯意旨於次：
原告起訴意旨略謂：一、按西藥販賣業者及西藥製造業者，購存或售賣管制藥品及毒
劑藥品，依藥事法第五十九條第一項規定，固應將藥品名稱、數量，詳列簿冊，以備
檢查，管制藥品並應專設櫥櫃加鎖儲藏。惟依藥事法第七十一條第三項規定：「本條
所列實施檢查辦法，由中央衛生主管機關會同中央工業主管機關定之。」第七十三條
第一項亦明定直轄市、縣（市）衛生主管機關應每年定期辦理藥商及藥局普查，準此
以解，藥事法第五十九條第一項所稱以備檢查，係指以備直轄市、縣（市）衛生主管
機關所排定之定期普查，並非指中央主管機關得不定期，突擊檢查各藥局。又各藥局
藥品繁多，分類不易，登帳管制更屬不易，當需指定時間，督促各藥局作好準備以備
稽查。查本件固查獲良易西藥行持有管制藥品，惟查獲當時並非直轄市政府所排定之
普查時間，亦非依規定所實施之定期檢查。被告會同警察局會同查辦原告有無販賣違
禁藥品，當時既非定期檢查，亦未曾要求原告需提供簿冊接受檢查，如何苛責藥局隨
時須將藥房內管制藥品登帳備查，或主動提出帳冊受檢，被告實不得以查無原告是否
販賣違禁藥品證據，就課原告違反藥事法第五十九條第一項規定，而未詳細指明原告
係違反檢查辦法那項規定，實有證據不備之違法。二、次查，雖訴願決定謂本件所查
獲之FLUNITRAZEPAM 藥錠係屬管制藥品，為有效管制該等藥品之來源、使用及流向，
依藥事法第五十九條第一項規定，西藥販賣業者於購存（進貨）或售賣（銷貨）時，
應將藥品名稱、數量，詳列簿冊，否則若如訴願理由所稱，主管機關僅得於定期普查
時檢查管制藥品所列簿冊，並應通知藥局預作準備，惟若屆於二次定期普查日期之期
間所購存或售賣之管制藥品，即無法留存紀錄而有效管制，顯與藥事法規管制藥品之
立法目的不合。惟查：（一）按依法行政法理，法律無規定不得課人民義務。藥事法
對該等藥品之管制規定未能明確規定，理應修法補救，而非任意擴充其解釋，課人民
不可知之義務，以達管制之目的。（二）原告係於八十七年六月一日方至良易西藥房
擔任藥師工作，至被告八十七年七月十四來該藥房查獲該管制藥品時，其間僅一個半
月，對該藥房全部販售之藥品，尚在整理歸類中，並未完全登錄完畢，定期普查時間
又未屆至，如何率認原告故意違犯該規定，應予科罰。三、再按藥事法第五十九條第
一項規定，西藥販賣業者於購存（進貨）或售賣（銷貨）時，應將藥品名稱、數量，
詳列簿冊。準此以解，應予詳列簿冊者僅限於購存（進貨）或售賣（銷貨）時，惟查
獲之管制藥品，係放置於藥房負責人平日放置私人用品之處所，並非公開展示之處所
。且為藥房負責人自行服用，亦與購存（進貨）或售賣（銷貨）者不可同日而語。再
原告僅是該藥房之受僱人，如何能掌控該抽屜，如原告無法掌控該抽屜，原告如何能
該當藥品管理人而一併科罰，亦有待深論。四、綜上，原告並無任何違章事實發生，
縱或有之，也因嗣後法令變更而無處罰規定，請撤銷原處分及一再訴願決定等語。
被告答辯意旨略謂：一、按藥事法第七十一條之規定：「衛生主管機關，得派員檢查
藥物製造業、販賣業者之處所設施及有關業務，．．．本條例所列實施檢查辦法，由
中央衛生主管機關會同中央工業主管機關定之。」第七十三條規定：「直轄市、縣（
市）衛生主管機關應每年定期辦理藥商及藥局普查。．．．」原告辯稱：「藥事法第
五十九條所稱以備檢查，係指衛生機關排定之定期普查，或依規定實施之定期檢查，
本件查獲時間非普查時間亦非依規定所實施之定期檢查，且查獲時亦未曾要求原告提
供簿冊接受檢查，．．．。」查藥事法第七十一條第一項明文規定：「衛生主管機關
，得檢查藥物製造業、販賣業。．．．」。而該法第七十三條第一項係規定衛生主管
機關應每年定期辦理藥商及藥局普查。藥事法既已明文規定衛生主管機關，得派員檢
查藥物製造業、販賣業之處所設施及有關業務，被告因業務需要突擊檢查該西藥行自
不違藥事法及相關規定。原告係屬藥事專門技術人員藥劑生，為台北市所屬萬華區衛
生所登錄之台北市良易西藥行藥品管理人（八十七年六月一日），該藥行如有違規販
賣不法藥品等情事，自應負相關法令之責任。查（FLUNITRAZEPAM） 係屬行政院衛生
署公告列管之管制類安眠藥品，輸入及販賣皆需每月逐筆按時向地方衛生主管機關申
報，且該藥品係屬醫師處方用藥，須有醫師之處方，始得調劑、供應。另查台北市藥
局藥商共計約有一千九百多家，被告當日會請市刑大幹員配合查緝，係接獲市民電話
檢舉該藥行有違規販售不法之管制藥品，並在該藥行張聰能（自稱係該藥行實際負責
人）引導下於營業場所調劑台抽屜內查獲系爭管制藥品，張君表示：「係自行服用或
向某高姓人士購買，惟皆提不出就醫證明及購買憑證，且未登錄簿冊。」，當場查獲
系爭管制類安眠藥品共五七九粒，且查獲之處所及抽屜確屬營業場所及營業用之調劑
台。非原告所稱非營業場所及負責人平白放置私人用物品之處所，原告所辯各節不足
採據。為防杜藥物濫用及維護青少年身心健康，被告依首揭規定及函釋意旨，處以原
告最高罰鍰新台幣十五萬元罰鍰之處分，並無不合。二、綜上，原告指訴空言主張實
為無理由，請駁回原告之訴等語。
    理  由
按「西藥販賣及西藥製造業者，購存或售賣管制藥品及毒劇藥品，應將藥品名稱、數
量，詳列簿冊，以備檢查。．．．」「衛生主管機關，得派員檢查藥物製造業者、販
賣業者之處所設施及有關業務，．．．本條例所列實施檢查辦法，由中央衛生主管機
關會同中央工業主管機關定之。」「直轄市、縣（市）衛生主管機關應每年定期辦理
藥商及藥局普查。」「違反．．．第五十九條．．．規定之一，．．．處新臺幣三萬
元以上十五萬元以下罰鍰。」「違反第五十九條．．．規定之一．．．者，對其藥品
管理人、監製人，亦處以前項之罰鍰。」為藥事法第五十九條第一項、第七十一條、
第七十三條第一項及第九十二條第一項、第二項定有明文。本件原告係台北市○○街
○段一六一號良易西藥行之藥品管理人，該西藥行涉違法販售俗稱FM2(FLUNITRAZEPA
T)，屬管制類安眠藥品給不特定人，經民眾電話檢舉，被告於八十七年七月十四日派
員偕同台北市政府警察局刑事警察大隊偵五隊派員會同臨檢，於該西藥行營業場所調
劑台抽屜內查獲刻有615 之白色錠片，計散裝五一四粒，錫箔裝六十五粒，案經被告
藥物食品檢驗局化驗結果，證實查獲藥錠之成分為FLUNITRAZEPAT 。被告以其未依規
定將藥品名稱、數量，詳列簿冊，以備檢查，乃依藥事法第五十九條第一項，依同法
第九十二條第二項規定，以八十八年二月四日北市衛四字第八八二○三八五○○○號
處分書處原告十五萬元罰鍰，原告不服，循序提起行政訴訟，主張：藥事法第五十九
條第一項所稱以備檢查，係指直轄市、縣（市）衛生主管機關所排定之定期普查，並
非指中央主管機關得不定期突擊檢查各藥局，且系爭管制藥品，係放置於藥房負責人
私人用品之抽屜，非原告所能掌控，原告八十七年六月一日方到職，迄被查獲時僅一
個半月，尚在整理歸類，來不及完全登錄完畢云云。經查：系爭查獲之管制藥品係在
該西藥行營業場所陳列櫃之抽屜內查獲，乃該西藥行於八十七年六月向高姓男士進貨
，並未依處方販售，且無詳列冊登錄之事實，為該西藥行當場執行業務人員張聰能所
不爭執，有查獲時之談話筆錄及藥物檢查現場紀錄表附原處分卷可稽，原告主張其自
八十七年六月一日到職，來不及完全登錄以及查獲之管制藥品係放置藥房負責人私人
用品之處所，並非公開展示之處所云云，尚難採信。況該西藥行登記之負責人為戴美
惠，該當場會同檢查之張聰能僅係受該行聘用之執業人員（如同公司之經理人員），
難以認定係該西藥行之負責人。次按，藥事法第七十一條既規定衛生主管機關得派員
檢查藥物．．．販賣業者之處所設施及有關業務，．．．。」，被告依法自得隨時派
員檢查。至藥事法第七十三條規定意旨乃在規定直轄市、縣（市）衛生主管機關應至
少於每年定期辦理藥商及藥局普查。以免怠忽職守，全年皆未辦理藥局及藥商普查而
違反藥事法管制藥商及藥局普查之意旨，尚難以該條規定認為被告只能定期辦理藥商
及藥局普查而不能隨時派員抽查，原告此一主張，顯係對法律規定之誤解，亦未足採
，至法律雖將系爭管制藥品改列為三級毒品，惟藥事法之上開規定並未修改，原告主
張法令已變更而無處罰規定云云，尤不足採信，從而原告所訴，均無足取，本件原處
分揆諸首揭規定，洵無違誤，一再訴願決定遞予維持，俱無不合，原告起訴意旨難謂
為有理由，應予駁回。
據上論結，本件原告之訴為無理由，爰依行政訴訟法施行法第二條、行政訴訟法第九
十八條第三項前段，判決如主文。
中    華    民    國      九十      年      十        月      四        日
                 最 高 行 政 法 院   第 二 庭
                                審 判 長 法  官      陳  石  獅
                                         法  官      林  家  惠
                                         法  官      彭  鳳  至
                                         法  官      高  啟  燦
                                         法  官      黃  合  文
右  正  本  證  明  與  原  本  無  異
                                         法院書記官  張  雅  琴
中    華    民    國      九十      年      十        月      十五      日


司法院資訊處製作；財團法人民間司法改革基金會備份。
